臺灣高等法院高雄分院民事判決　　　　　 95年度建上字第1號
上　訴　人　台灣省自來水股份有限公司
法定代理人　乙○○
訴訟代理人　許銘春律師
　　　　　　張文雪律師
被被上訴人　桂華營造股份有限公司
法定代理人　甲○○
訴訟代理人　邱明政律師
複代理人　　柯淵波律師
上列當事人間因給付工程款事件，對於民國94年11月25日臺灣高
雄地方法院94年度建字第33號第一審判決提起上訴，本院於96年
3 月7 日辯論終結，茲判決如下：
    主  文
上訴駁回。
第二審訴訟費用由上訴人負擔。
　　事實及理由
一、被上訴人主張：兩造於民國91年11月13日簽訂工程承攬契約
    ，由被上訴人承攬上訴人發包之「澄清湖水庫底泥清除工程
    」（下稱系爭工程），系爭工程採統包工程總價決標，約定
    工程總價為新台幣（下同）12,450萬元，按實做數量結算工
    程款（下稱系爭契約）。被上訴人以自行研發之分區圍堤假
    設性工程（下稱系爭圍堤）施工法施工，於93年10月15日完
    成系爭工程後，報請上訴人於93年12月23日驗收合格及核發
    驗收證明書，依約上訴人應給付工程結算款為10,784,028元
    。詎上訴人不顧被上訴人之反對，強行扣留其中8,848,049
    元（下稱系爭款項），充作系爭圍堤拆除費用，但同意於兩
    造間另外進行之系爭圍堤仲裁案，認定上訴人不得扣留系爭
    款項時，無息給付該款項。而被上訴人施作之系爭圍堤假設
    性工程保留款收購爭議，業經中華民國仲裁協會（下稱仲裁
    協會）於94年3 月24日以93年度仲雄聲義字第011 號仲裁判
    斷書（下稱系爭仲裁）判斷上訴人應以37,855,940元向被上
    訴人價購分區圍堤工程設施，然上訴人仍拒絕給付系爭款項
    等情。爰本於系爭契約及民法第505 條承攬報酬請求權，聲
    明：(一)上訴人應給付被上訴人8,848,049 元，及自94年1 月
    1 日起算之法定遲延利息。(二)願供擔保，請准宣告假執行。
    原審為被上訴人勝訴之判決，上訴人不服，提起上訴。被上
    訴人於本院聲明：上訴駁回。
二、上訴人則以：依系爭契約所附「施工補充說明書」3-2 圍堤
    設置約定：「．．圍堤設施於本工程完工後，應予以拆除並
    清除臨時回填材料恢復原狀．．」等語，顯見被上訴人承攬
    系爭工程之施工項目，包含設計施作圍堤及於完工後拆除圍
    堤設施，而按被上訴人既未拆除圍堤，上訴人自無給付該項
    報酬之義務。系爭工程完工前，因上訴人擬續辦加深40公分
    底泥清除工程，為節省公帑，於徵得被上訴人同意後，保留
    系爭圍堤，供作後續加深工程之用，被上訴人既未施作拆除
    系爭圍堤工程，上訴人即無給付該項報酬之義務。再拆除系
    爭圍堤之工程施工費、運費、品管費、勞保費、勞工安全衛
    生費、承商管理費、利潤、什費及營業稅，合計應支出費用
    為8,848,049 元，則被上訴人之請求縱使為真，上訴人亦得
    以上開拆除圍堤費用與被上訴人之請求相互抵銷等語置辯。
    於本院聲明：(一)原判決廢棄。(二)上開廢棄部分，被上訴人在
    第1 審之訴及假執行之聲請均駁回。
三、兩造不爭執事項：
  (一)兩造於91年11月13日就「澄清湖水庫底泥清除工程」簽訂工
    程承攬契約書，契約約定之工程總價為12,450萬元。
  (二)系爭工程於93年10月15日竣工，上訴人並於93年12月23日核
    發驗收證明書。
  (三)系爭工程係採統包總價決標，惟按實做數量結算工程款。
  (四)上訴人扣留系爭工程之分區圍堤拆除費8,848,049元。
  (五)倘被上訴人之請求有理由，則上訴人同意其請求法定遲延利
    息自94年1 月1 日起算。
  (六)被上訴人承攬系爭工程後，研發分區圍堤替代方法，經上訴
    人審查認可後，據此工法辦理施工。嗣於系爭工程完工前，
    上訴人因擬續辦加深40公分水庫底泥清除工程，為節省公帑
    ，乃決定保留被上訴人施作之分區圍堤，並經被上訴人同意
    。
  (七)被上訴人所施作系爭圍堤之所有權及上訴人應否另行價購系
    爭圍堤之爭執，業經仲裁協會於94年3 月24日以93年度仲雄
    聲義字第011 號仲裁判斷書，判斷上訴人應以37,855,940元
    向被上訴人價購系爭圍堤。
  (八)系爭圍提業經嗣後加深底泥清除工程第3 承攬人拆除。
四、本件爭點為：
  (一)分區圍堤之拆除是否包含於被上訴人應履行系爭工程之標的
    範圍內？又上訴人向被上訴人價購系爭分區圍堤，是否包含
    應由上訴人自行拆除系爭圍堤？
  (二)分區圍堤拆除是否為系爭工程結算計價項目之一？
  (三)被上訴人於系爭工程完工前同意保留分區圍堤，供上訴人繼
    續辦理加深40公分底泥清除工作之用，是否即屬兩造合意變
    更系爭契約工作範圍，致被上訴人因無須負擔支付拆除分區
    圍堤費用，而得由上訴人於應支付被上訴人之工程款中扣除
    分區圍堤拆除費用？
  (四)分區圍堤拆除費用是否為8,848,049元？
五、關於分區圍堤之拆除是否包含於被上訴人應履行系爭工程之
    標的範圍內之爭點，本院之判斷：
　(一)經查，系爭契約第1 條契約標的第1 項工程名稱記載：「澄
    清湖水庫底泥清除工程」；第5 項工程概要記載：「清除底
    泥34萬公噸及處置管理費用等」等語（見原審卷第8 頁背面
    ），明確記載工程之標的為「澄清湖水庫底泥之清除」，對
    於施工之方法，契約本身並未加以規範。依作為契約補充文
    件之施工補充說明書第三章3-2 圍堤設置1.記載：「乙方（
    即被上訴人）應視施工性需求規劃適當圍堤斷面；圍堤斷面
    得以打設雙排鋼板樁，中間填充止水性材料，或以施築其他
    確保安全及止水需求之圍堤供法師作方式構成。圍堤斷面尺
    寸之選擇及設計由乙方負責，並經甲方（即上訴人）認可。
    乙方應妥善設計相關附屬構件，使其足以承載土水壓力作用
    。另乙方於進（供）水口及出水口之圍堤設計，應確保圍堤
    分區浚挖作業完成轉換時，仍可維持本公司正常供水營運效
    能」、3.記載「圍堤設施於本工程完工後，應予以拆除並清
    除臨時回填材料恢復原狀；需浚挖部份，仍應浚挖至設計浚
    挖線」等語（原審卷第70頁）觀之，圍堤之設置，係由被上
    訴人視「施工性需求」以為決定，顯見是否設置圍堤或以其
    他之方法施工，被上訴人有決定之權限甚明。上訴人僅就被
    上訴人如果設置圍堤的話，所應具備之基本要求及拆除之範
    圍為抽象之規範，對於圍堤應如何設置、其材料、尺寸等皆
    由被上訴人自行決定。因此，被上訴人主張其承攬系爭工程
    後，始研發分區圍堤替代方法，經上訴人審查認可後，據此
    工法辦理施工乙節，為兩造所不爭執，自堪信實。
  (二)至上訴人主張：依施工補充說明書1-5 工程內容概述之規定
    ，標價應包含完成系爭工程之設計費等全部費用等語，固與
    其所提出之施工補充說明書所載相符（原審卷第71頁），然
    如前所述，系爭工程契約本身既未對施工方法加以特定或限
    制，亦未對於圍堤之規模加以規範，則上開文字無非係表明
    被上訴人無論使用何種方法施工，因此所生之各種費用全部
    包含在標價當中，不得另行請求之謂，亦難以此推論系爭圍
    堤之施作或拆除為系爭工程之施工項目。綜上，本件系爭圍
    堤既係被上訴人承攬系爭工程後，始研發據以施作工程之施
    工方法，被上訴人辯稱：足認系爭工程之施工項目包括系爭
    圍堤之設計、施工及拆除云云，自嫌無據。
  (三)按被上訴人研發設置系爭圍堤，據以施作系爭工程，其設置
    圍堤既非施工項目之一，則被上訴人於系爭工程完成後，應
    否拆除系爭圍堤或應否負擔拆除圍堤費用，乃屬另一問題，
    核與系爭工程應計費之施作項目無涉。從而，上訴人辯稱：
    被上訴人承攬系爭工程，其施工項目，包括設計、施工系爭
    圍堤及拆除系爭圍堤，暨被上訴人於工程結束後，並未施作
    拆除系爭圍堤，故不得請求上訴人該部分報酬云云，即屬無
    據。
六、關於上訴人向被上訴人價購系爭分區圍堤，是否包含應由上
    訴人自行拆除系爭圍堤之爭點，本院判斷如下：
　(一)上訴人於系爭工程完工前，因擬續辦加深40公分水庫底泥清
    除工程，為節省公帑，乃決定保留被上訴人施作之分區圍堤
    ，並經被上訴人同意。上訴人雖提出「應扣除之圍堤拆除工
    作報酬明細表」、93年6 月14日台水南一所字第0930003702
    0 號函檢附兩造於93年6 月9 日第5 次協商會議紀錄暨協商
    結果，主張系爭圍堤拆除工作項目之報酬為8,848,049 元云
    云。然依上訴人所提出之第5 次協商會議紀錄：「結論：(一)
    有關該工程分區圍堤天然級配料價協議結果（如附件），將
    其列為甲案，另將拆除重作列為乙案，請施工單位分析兩案
    之利弊得失後，並同其他相關設施之協商結果（如附件）陳
    報本公司總管理處核定，其最終收購或扣除之金額，則以本
    公司總管理處核定之金額為準」等語觀之，系爭圍堤部分，
    兩造係協商如何價購，該部分附件之計算式亦為系爭圍堤「
    收購數量」、「單價」等如何計算之說明，且嗣後上訴人不
    僅未依上開協商結論履行向被上訴人價購系爭圍堤，且強行
    扣留8,848,049 元作為拆除系爭圍堤之費用，致生爭議，如
    後所述。自難以協商過程上訴人所自行製作之「應扣除之圍
    堤拆除工作報酬明細表」作為系爭契約約定拆除系爭圍堤為
    計價之工程項目之一，並據為主張該部分報酬為8,848,049
    元之證明，彰彰明甚。
  (二)上訴人認為系爭圍堤為其所有，因此保留系爭圍堤，不僅無
    需向被上訴人支付價金且得自本件應付之工程款中再予扣減
    拆除系爭圍堤之工程費用8,848,049 元，被上訴人則為相反
    之主張，就上訴人應否支付價金及應支付多少購買系爭圍堤
    部分，兩造同意交付仲裁，經仲裁人作成：系爭圍堤之所有
    權歸屬被上訴人；兩造已達成買賣系爭圍堤之合意；上訴人
    應支付被上訴人購買系爭圍堤之價金37,855,940元等結論等
    情，有上訴人93年11月23日台水南一所字第09300074220 號
    函、93年12月7 日台水南一所字第09300076610 號函、被上
    訴人93年11月26日（93）桂澄字第148 號函、93年12月23日
    （93）桂澄字第149 號函、93年仲雄聲義字第011 號仲裁判
    斷書附卷足憑（原審卷第35至47頁）。上訴人自應受上述仲
    裁判斷之拘束，不得再事爭執。換言之，上訴人在保留以使
    用系爭圍堤與被上訴人協商之過程中，雙方已達成買賣系爭
    圍堤之合意及上訴人應支付上開價金。
  (三)次按被上訴人既將其施作之系爭圍堤出售上訴人，依民法第
    348 條第1 項規定，固負有移轉系爭圍堤所有權及交付系爭
    圍堤予上訴人之出賣人責任。惟按動產受讓人受讓讓與人關
    於動產之交付時，倘受讓人已占有動產者，於讓與合意時，
    即生交付之效力，謂之簡易交付，為民法第761 條第1 項所
    明定。而查，本件被上訴人出售系爭圍堤予上訴人時，該圍
    堤係施作於水庫湖面中，圍堤材料包含鋼板樁、ＣＣＰ止水
    樁及天然砂石級配，顯見兩造係以設置現況買賣系爭圍堤無
    訛，倘參諸上訴人購買系爭圍堤之目的，係作為後續加深40
    公分水庫底泥清除工程施作之用乙節相互以觀，自足以認定
    兩造合意買賣系爭圍堤時，業由上訴人占有系爭圍堤，則揆
    諸前揭說明，應認被上訴人於買賣合意時，已依約完成交付
    系爭圍堤之債務。
  (四)又查，被上訴人依簡易方式完成交付圍堤之義務，既係源於
    兩造間存在之系爭圍堤買賣合意為之，揆諸動產所有權移轉
    效力規定，自堪認系爭圍堤所有權於簡易交付之同時，亦移
    轉予上訴人無訛。而按被上訴人既將系爭圍堤交付上訴人，
    且將圍堤所有權移轉予上訴人，則衡之常情，有關上訴人完
    成後續加深工程後，系爭圍堤應如何處理乙節，除兩造於買
    賣系爭圍堤時，另行約定應由被上訴人負責處理外，依上開
    說明，即應由上訴人自行處理。本件上訴人並未舉證證明兩
    造間合意買賣系爭圍堤時，有何另行約定應由被上訴人負責
    拆除系爭圍堤之事實，則揆諸上開說明，關於將來拆除或處
    理系爭圍堤所生利益（如材料之價值等）由上訴人享有，同
    理所生相關費用，自應由上訴人負擔。益有進者，倘被上訴
    人確於買賣系爭圍堤時，允諾將來由其負擔拆除系爭圍堤責
    任，則衡諸常情，上訴人就此有利於己之事由，儘可於仲裁
    協會仲裁過程中，向仲裁庭提出抗辯，惟上訴人並未於仲裁
    程序中為前揭抗辯，顯見將來拆除系爭圍堤相關事由，損益
    均係由上訴人自行處理無訛。從而，上訴人辯稱：應由被上
    訴人負擔拆除系爭圍堤之費用云云，即屬無據。
  (五)再查，上訴人利用系爭圍堤另行發包之後續加深工程，於其
    承攬契約中載明，承攬廠商於加深工程完工後，應負責拆除
    系爭圍堤，該承攬人亦已依約拆除乙節，業據被上訴人陳述
    綦詳，並為上訴人所不爭執（見原審卷第142 、143 頁），
    堪可認定。顯見上訴人知悉其向被上訴人買受系爭圍堤，於
    施作後續加深工程完工後，應自行處理拆除系爭圍堤，故於
    後續加深工程承攬契約中，明定承攬人應於工程完工後，負
    責拆除系爭圍堤，益徵兩造就系爭圍堤之買賣，有關如何處
    理系爭圍堤事宜，本質上即屬由上訴人自行決定無訛。是上
    訴人辯稱：仲裁協會雖仲裁上訴人應以上開價格向被上訴人
    購買系爭圍堤，惟有關拆除系爭圍堤費用，仍應由被上訴人
    負擔，故上訴人自得以拆除系爭圍堤應支付的費用
    8,848,049 元，向被上訴人主張抵銷云云，洵屬無據。
  (六)本件兩造訂約時固約定工程完工後，被上訴人應將圍堤拆除
    回復原狀，惟此僅能證明被上訴人負有回復原狀之義務，以
    達上訴人水庫底泥清除之契約目的而已，並不能因而證明該
    拆除圍堤亦屬計價之項目。況上訴人嗣於被上訴人完工後，
    認有再加深清除底泥之需要，而價購該圍堤取得該圍堤之所
    有權，則情事已有變更，原約定由被上訴人負回復原狀之義
    務，已因變更而免除。職是，既應由上訴人自行負擔處理系
    爭圍堤事宜，則本件其他爭點，即無探究之必要，爰不予論
    述。
七、綜上所述，被上訴人本於系爭契約及民法第505 條承攬報酬
    請求權，請求上訴人給付8,848,049 元及其法定遲延利息，
    為有理由，應予准許。是則原審判命如數給付，並依兩造之
    聲請為准免假執行之宣告，於法並無不合。上訴意旨指摘原
    判決不當，求予廢棄改判，為無理由，應予駁回其上訴。
八、據上論結：本件上訴為無理由，依民事訴訟法第449 條第1
    項、第78條判決如主文。
中　　華　　民　　國　　96　　年　　3 　　月　　14　　日
                            民事第六庭
                                審判長法官  許明進
                                法      官  謝肅珍
                                法      官  陳真真
以上正本證明與原本無異。
如對本判決上訴，須於判決送達後20日內向本院提出上訴狀，其
未表明上訴理由者，應於上訴後20日內向本院提出上訴理由書（
均須按他造當事人之人數附繕本）。上訴時應提出委任律師或具
有律師資格之人之委任狀，並依附註條文規定辦理。
中　　華　　民　　國　　96　　年　　3 　　月　　14　　日
                                書  記  官  賴梅琴
附註：
民事訴訟法第466 條之1 ：對於第二審判決上訴，上訴人應委任
律師為訴訟代理人，但上訴人或其法定代理人具有律師資格者，
不在此限。
上訴人之配偶、三親等內之血親、二親等內之姻親，或上訴人為
法人、中央或地方機關時，其所屬專任人員具有律師資格並經法
院認適當者，亦得為第三審訴訟代理人。第1 項但書及第2 項情
形，應於提起上訴或委任時釋明之。
